【裁判字號】    95,訴,3274
【裁判日期】    970829
【裁判案由】    偽造文書
【裁判全文】
臺灣板橋地方法院刑事判決              95年度訴字第3274號
公  訴  人  臺灣板橋地方法院檢察署檢察官
被      告  甲○○
                      樓
上列被告因偽造文書案件，經檢察官提起公訴（九十四年度偵字
第四三一０號、九十五年度偵字一一四八七號），本院判決如下
：
    主  文
甲○○無罪。
    理  由
一、公訴意旨略以：被告甲○○係現有石業有限公司（下稱現有
    公司）臺北分公司業務負責人，以販售棄土證明為業，為從
    事業務之人。緣於民國八十一年間，乙○○成立現有石公司
    ，以其妻王鐘綿華擔任名義負責人，在臺中縣沙鹿鎮設立棄
    土場，該棄土場並未實際收容營建業者之工程棄土，僅係從
    事販賣「營建工程剩餘土石方運送處理證明」（即土尾單）
    牟利，所獲不法利益豐厚，嗣因於八十七年間經臺灣臺中地
    方法院檢察署檢察官偵查起訴，乙○○為繼續從事販售棄土
    證明牟利，乃與廖振宏、丙○○等人合夥在雲林縣土庫鎮另
    行開設棄土場，並與土庫鎮前後任長吳欽棋、沈宗隆達成協
    定，無償給予股權作為回饋，吳欽棋等即違法核准乙○○等
    在雲林縣土庫鎮○○段九一四地號土地設立「現有公司土庫
    堆置場轉運站」（下稱土庫一場）及在雲林縣土庫鎮○○段
    七三二、九一０等地號設立「現有公司雲林分公司土庫鎮○○段土石資源轉運處理場」 (下稱土庫二場)。 渠等為販售
    棄土證明業務，在台北市成立「現有公司台北辦事處」，由
    被告負責主持，下有江再發、張明錡、林青茂、張崑山等掮
    客，向大台北地區營建業者招攬該營建公司所承攬工程之棄
    土，向「土庫一場」、「土庫二場」購買棄土進場及完工證
    明，掮客每介紹一筆工程棄土，均按工程土數量依比例分得
    佣金。「現有公司台北辦事處」接到掮客招攬之棄土案件後
    ，即交由被告將承作工程之營建公司及工程名稱暨棄土數量
    等資料傳回雲林縣乙○○、丙○○處，由渠等製作同意該工
    程棄土進場及不實之完成棄運等相關文件資料，再轉送至土
    庫鎮公所。鎮長吳欽棋等公所人員，明知上開「土庫一場」
    、「土庫二場」實際上並未有土石方進場棄置，惟皆配合出
    具不實之土庫鎮公所證明棄土進場及完工證明公文予前述工
    程發包單位，使前述營建工程廠商得以持向發包單位行使請
    領工程款。另沈宗隆見乙○○等人販售棄土證明獲利豐厚，
    乃以丁○○為人頭，另成立懷鼎工程有限公司（下稱懷鼎公
    司），在雲林縣土庫鎮○○段五七三、五七四、五七五、五
    七六等地號申請設立土石方資源堆置場（下稱懷鼎堆置場）
    ，仍以被告之上開臺北辦事處負責招攬大台北區棄土案件，
    以招攬棄土，被告亦按工程土數量依比例分得佣金。因認被
    告涉犯刑法第二百十六條、第二百十條、第二百十五條之偽
    造文書罪嫌。
二、按犯罪事實應依證據認定之，無證據不得認定犯罪事實；又
    不能證明被告犯罪者，應諭知無罪之判決，刑事訴訟法第一
    百五十四條第二項、第三百零一條第一項前段分別定有明文
    。再按事實之認定，應憑證據，如未能發現相當證據，或證
    據不足以證明，自不能以推測或擬制之方法以為裁判基礎；
    又認定不利被告之事實，須依積極證據，苟積極證據不足為
    不利於被告事實之認定時，即應為有利於被告之認定，更不
    必有何有利之證據（最高法院三十年上字第八一六號、四十
    年臺上字第八六號判例參照）。末按刑法處罰偽造文書罪之
    主旨，所以保護文書之實質的真正，故不僅作成之名義人須
    出於虛捏或假冒，即文書之內容，亦必出於虛構，始負偽造
    之責任。又按以自己名義作成之文書，雖為不實之登載，無
    論是否足生損害於他人，刑法上既無處罰明文，自無論罪之
    餘地（最高法院二十年上字一０五０號、二十年非字第七六
    號判例參照）。
三、公訴人認被告涉有偽造文書罪嫌，無非以被告在法務部調查
    局臺北縣調查站（以下稱臺北縣調站）供述、證人乙○○、
    丙○○在法務部調查局中部機動組、雲林縣調查站之證述。
    訊據被告堅詞否認有公訴人所指偽造文書之犯行，辯稱：伊
    僅為現有公司之員工，負責處理文書工作，就是把廠商工程
    的名稱、棄土量繕打到「棄土證明」、再繕打要向雲林縣土
    庫鎮公所申請棄置工程廢土之申請書，附上業主所附的資料
    ，整份整理好之後，再送件到雲林縣土庫鎮公所，伊並無偽
    造文書之犯行」等語。經查：(一)被告在臺北縣調站僅供陳：
    「其在八十五年、八十六年進入現有公司擔任會計，之後自
    行與友人到臺北辦事處承包業務，並仍繼續替乙○○處理現
    有公司在臺北之業務，現有公司支付被告每立方米二元之佣
    金，其每月五日須製作剩餘土方流向明細表送至土庫鎮公所
    ，至於棄土是否送到土庫棄土場，其並不知情」（見臺北縣
    調站筆錄第四宗第二０九頁至第二二六頁、臺北縣調站筆錄
    第五宗卷第二四四至第）等語。被告僅供承其做文件之處理
    ，並未坦承其制作不實之文書。而證人即現有公司負責人乙○○於法務部調查局雲林縣調查站（以下稱雲林縣調站）僅
    供陳：法務部調查局雲林縣調查站由丙○○之女吳金穗掌管
    、土庫二場由沈宗隆掌管，而被告須在每月五日，向土庫鎮
    公所申報土石方棄運月報表，九十年以前由被告製作行文，
    九十年之後由丙○○處理申報」等語（見臺北縣調站筆錄第
    五宗卷第二００頁至第二一四頁、第三五九頁）；而證人即
    現有公司股東丙○○在雲林縣調站僅供陳其與被告及其餘股
    東之關係，並稱土庫一場與土庫二場均是販賣棄土證明牟利
    ，並未供陳與被告是否偽造文書之情事（見臺北縣調站筆錄
    第五宗卷第三三０至第三四五頁、第四０四頁號至第四一一
    頁、第四七０至第四八０頁、第五一０至第五二三頁）。公
    訴人在補充理由書（附於本院第二宗第十七、十八頁）證據
    清單中所提乙○○與丙○○在法務部調查局中部機動組及雲
    林縣調站之證詞，均未證述被告有何偽造文書之犯行，合先
    陳明。(二)而證人乙○○在本院證稱：「被告是伊所僱用之員
    工，並派被告在臺北市○○路現有公司臺北辦事處擔任一般
    的申請文書工作，如果有申請棄土的文書工作，被告就要登
    記，被告所做的手續，就是公司申請核准棄土的流程中，申
    請之前所做的文書作業，如果棄土證明需要蓋公司章時，伊
    就上臺北處理，如果是他人介紹的話，被告處理好文書作業
    後，就由仲介的人跑件，本案東鑫龍營造有限公司（以下稱
    東鑫龍公司）立人平交道地下化工程的棄土證明，是棄土地
    點是『土庫二場』，是表弟丙○○他自已拿件處理，伊並未
    賺到這筆錢，因有一段時間伊身體不適，現有公司讓丙○○
    去處理；國記營造股份有限公司（以下稱國記公司）的永平
    新村國宅新建工程、世久營造探勘工程股份有限公司（世久
    公司）的捷運信義線Ｒ06Ｅ工程棄土證明所記載的棄土場是
    懷鼎棄置場，負責人是丁○○與伊無關」等語（見本院第二
    宗卷第四四七頁至第四五四頁）。另證人丙○○在本院證稱
    ：「現有公司的負責人是乙○○，現有公司在臺北市○○路
    的臺北辦事處只有被告一個人在處理，伊未過問臺北辦事處
    的事，只是如果有臺北的件，就要送到臺北來，一立方米還
    要給被告二十元，因要拿現有公司的棄土證明，必須要現有
    公司蓋章的棄土證明，才能報給臺北市政府，在臺北辦事處
    有現有公司的大小章，被告會直接拿起來蓋，被告是屬於乙○○這邊的人，收到的錢也是由被告和乙○○在處理，一開
    始伊等都需要現有司和乙○○的大小章，這時候是被告蓋的
    ，伊都要拿來臺北給被告蓋章，後來廖振宏和乙○○為了錢
    的問題，處不好之後，就叫乙○○刻了一組現有公司大小章
    放在雲林那邊，這時候伊等就不需要拿給被告蓋章了。被告
    在臺北負責控制土庫那邊棄土證明的量，被告是負責做好申
    請的文件之後，再叫人送到雲林的公司，伊會拿去雲林土庫
    鎮公所申請。伊與乙○○或其他股東是個人做個人的業務。
    原本是伊和乙○○一起經營的，後來現有公司又再申請分成
    二場，但名字都是使用現有公司，負責人都是乙○○，但是
    看棄土證明的棄土場地號就可以做區分。現有公司土庫二場
    ，地號為土庫鎮○○段七三二、九一０地號，其中菜園段七
    三二號，是伊借給丁○○使用，棄土沒有倒土在土庫一場或
    二場，這大家都知道。而本案東鑫龍公司所承包的樹林鎮○○○○道地下化工程，工程棄土的地址為土庫鎮○○段菜園
    段七三二、九一０號，是土庫二場；國記公司承攬的永平國
    宅工程棄土，及世久公司承攬的捷運信義線Ｒ06Ｅ工程的工
    程棄土，棄土位置是懷鼎棄土場，現有公司的土庫二場及懷
    鼎棄土場，都是丁○○和沈宗隆一起做的」等語。（見本院
    第二宗卷第四五四頁第四六０頁）。堪認被告所任職之現有
    公司，係有權制作「棄土證明」之人，被告在現有公司臺北
    辦事處擔任文書處理工作，在「棄土證明」上繕打廠商工程
    名稱、棄土量，整理送件之文件，並依負責人乙○○之授權
    蓋上現有公司之大小章，被告以現有公司名義製作棄土證明
    ，為有權製作文書之人所製作之文書，所為核與刑法第二百
    十條偽造私文書之犯罪構成要件不符。(三)且依東鑫龍公司所
    承包的樹林鎮○○街○○道地下化工程，其「營建工程剩餘
    土石方運送處理證明」（即土尾單）中記載，工程棄土的地
    址為土庫鎮○○段菜園段七三二、九一０號，固屬被告所任
    職之現有公司所有之棄土堆置場，然「棄土證明」中之「東
    鑫龍公司」、工程地點「樹林鎮○○街○○道地下化工程」
    及其棄土量，均為真實，有「棄土證明」（附於縣調站筆錄
    第五宗卷第一四五頁）、東鑫龍公司轉帳傳票及發票影本（
    附於縣調站筆錄第五宗卷第一一八、一一九頁）在卷可參，
    尚難認被告於繕打上開棄土證明等文件時有偽造文書之犯意
    。(四)而國記公司所承攬的永平國宅新建工程，及世久公司承
    攬的捷運信義線Ｒ06Ｅ工程的工程棄土，棄土位置是懷鼎工
    程有限公司之懷鼎棄土場，其棄土證明（即土方棄置同意書
    ）均非被告所任職之現有公司所出具，公訴人並未舉證證明
    被告有就上開二工程棄土之「土方棄置同意書」及「工程完
    工證明」如何繕打、整理、送件及用印，故此部分犯罪嫌疑
    亦有不足。
四、綜上所陳，尚無證據證明被告有行使偽造文書或行使業務上
    登載不實之犯行；此外，檢察官並未再舉出其他證據，足證
    被告確有偽造文書犯行存在，本院亦查無其他積極證據足以
    證明被告確有公訴人所指之犯行，揆諸首開說明，自應為無
    罪之諭知。
據上論斷，應依刑事訴訟法第三百零一條第一項，判決如主文。
本案經檢察官林俊峰到庭執行職務。
中    華    民    國    97    年    8    月    29    日
            刑事第八庭審判長  法  官  潘  翠  雪
                              法  官  王  士  珮
                              法  官  絲  鈺  雲
上列正本證明與原本無異。
如不服本判決，應於送達後十日內敘明上訴理由，向本院提出上
訴狀
                              書記官  江  文  彬
中    華    民    國    97    年    8    月    29    日


司法院資訊處製作；財團法人民間司法改革基金會備份。
